【裁判字號】    98,消債抗,290
【裁判日期】    981230
【裁判案由】    更生事件
【裁判全文】
臺灣臺北地方法院民事裁定       98年度消債抗字第290號
抗  告  人  甲○○
上列抗告人因消費者債務清理條例聲請更生事件，對於中華民國
九十八年十月三十日本院九十七年度消債更字第一二０六號裁定
提起抗告，本院裁定如下：
    主  文
抗告駁回。
抗告費用新臺幣壹仟元由抗告人負擔。
    理  由
一、本件抗告人聲請意旨略以：其前雖依中華民國銀行公會會員
    辦理消費金融案件無擔保債務協商機制與債權金融機構成立
    協商，然因抗告人收入減少，無法繼續負擔債務協商所約定
    之還款條件，抗告人雖依消費者債務清理條例（下稱消債條
    例）規定再向最大債權銀行聲請前置協商，惟最大債權銀行
    日盛國際商業銀行以抗告人參與銀行公會之協商機制並已協
    商成立為由，拒絕抗告人之聲請，故抗告人僅能跳過前置協
    商程序，直接向法院聲請更生云云。原裁定則以：抗告人並
    無不可歸責於己之事由，致依原協商條件履行顯有重大困難
    ，與消債條例第一百五十一條第五項及第六項規定不合，應
    屬聲請更生之要件不備，遂將抗告人之聲請駁回。
二、本件抗告意旨略以：抗告人之債權人國泰世華商業銀行股份
    有限公司（下稱國泰世華銀行）對其薪資債權為強制執行之
    聲請，故每月均遭扣押薪資三分之一，確屬履行顯有重大困
    難之情形。又抗告人之父母陸德忠、楊德純從未投資德仙印
    前數位化股份有限公司（下稱德仙公司），僅提供名義供辦
    理登記，且該公司現已停業，原審認定抗告人之父母分別投
    資該公司新台幣（下同）二百四十萬元及八十萬元，並無家
    庭經濟情況低落難以清償遂駁回抗告人之聲請，實有未恰，
    爰提起本件抗告，聲請廢棄原裁定，給予抗告人更生機會云
    云。
三、按債務人與金融機構協商成立者，不得聲請更生或清算。但
    因不可歸責於己之事由，致履行顯有重大困難者，不在此限
    ；本條例施行前，債務人依金融主管機關協調成立之中華民
    國銀行公會會員，辦理消費金融案件無擔保債務協商機制與
    金融機構成立之協商，準用前項規定，消債條例第一百五十
    一條第五項、第六項分別定有明文。故債務清償方案成立後
    ，應由債務人按其條件履行，惟須於其後發生情事變更，在
    清償期間收入或收益不如預期，或發生重大變故，致該方案
    履行困難甚或履行不能，且不可歸責於己時，始能依消債條
    例第一百五十一條第五項但書規定聲請更生或清算。此乃因
    債務清償方案既經當事人行使程序選擇權所為之債務清理契
    約，債務人應受該協議所拘束，債務人不得任意毀棄已成立
    之協商，濫用更生之裁判上債務清理程序。
四、經查：
（一）抗告人於消債條例施行前之九十五年十月十六日，就其積
      欠各金融機構之無擔保債務，利用金融主管機關協調成立
      之中華民國銀行公會會員辦理消費金融案件無擔保債務協
      商機制，與各債權金融機構成立協商，約定自九十五年十
      一月起，按週年利率百分之二‧八八，分一百二十期，每
      期清償二萬八千零六十七元，依各債權銀行債權金額比例
      清償債務，有消費金融案件無擔保債務協商申請書、協議
      書、無擔保債務明細表附卷可稽（見原審卷第87至91頁）
      。抗告人已依約繳款達二十二期，自九十七年九月起始未
      履行清償義務，有日盛國際商業銀行陳報狀附卷可查（見
      原審卷第94頁）。故本件抗告人所提更生之聲請，自須符
      合上開法條規定之「不可歸責於己之事由致履行顯有重大
      困難」要件，方屬適法。
（二）抗告人固主張因目前整體經濟大環境不佳，抗告人及家庭
      收入均減少，其有無法繼續負擔債務協商約定還款條件之
      不可歸責事由存在云云，惟查，依抗告人所提出之九十五
      年度綜合所得稅各類所得資料清單所示，抗告人九十五年
      度之綜合所得為五十萬二千九百四十六元（見原審卷第
      110頁），平均每月收入為四萬一千九百十二元（502,946
      ÷12=41,912.16，元以下均四捨五入），雖未達抗告人依
      上開協商應分期繳納金額二萬八千零六十七元加上抗告人
      主張每月必要生活費用及扶養費用五萬五千九百十五元（
      2500+3000+300+20000+2080+18035+5000+50000=55915）
      ，合計八萬三千九百八十二元（28067＋55915＝83982）
      （見原審卷第7頁及第16頁），但抗告人既同意依上開協
      商內容繳納，且已依約按月繳納達二十二期之久，顯見抗
      告人除上開綜合所得稅各類所得資料清單所示之金額外，
      尚有其他資金來源，抗告人不得於協商成立後，以其收入
      不足以負擔必要生活費用及協商款為由，再予爭執。況據
      卷附九十六及九十七年度綜合所得稅各類所得資料清單所
      示，抗告人九十六年度之綜合所得額為五十七萬九千一百
      七十八元，每月平均收入為四萬八千二百六十五元（
      579,178÷12=48,265.83），九十七年度之綜合所得額為
      519,803元，每月平均收入為四萬三千三百十七元（
      519,803÷12=43,316.91）（見原審卷第108頁至第109頁
      之綜合所得稅各類所得資料清單），抗告人九十六年度及
      九十七年度之收入均較其與債權人銀行於九十五年間成立
      協商時為高，則就抗告人之綜合所得稅各類所得資料清單
      所示之薪資額觀之，並無抗告人所述因經濟不景氣致其收
      入減少之情形。抗告人復未提出其他證據釋明其簽立上開
      協商方案後資力有何重大變化，是抗告人主張其於協商成
      立後，因不可歸責於己之事由致履行顯有重大困難之情事
      ，即無可取。
（三）至抗告人主張自九十八年五月起，因債權人國泰世華銀行
      對其薪資債權為強制執行之聲請，故每月均遭扣押薪資三
      分之一（見原審卷第116頁之三軍總醫院附設民眾診療服
      務處九十八年五月六日院三人事字第０九八０００六六一
      二號函），致履行顯有重大困難部分，乃因抗告人未履行
      上開協商，致個別債權人銀行對其聲請強制執行，自與抗
      告人於協商成立後是否有不可歸責於己之事由致履行顯有
      重大困難等情無涉。此外，抗告人之父親陸德忠及母親楊
      德純於九十五年度確列有投資德仙公司各二百四十萬元及
      八十萬元，電子閘門財產所得調件明細表為證（見原審卷
      第42頁至第43頁之），則抗告人之父母親是否確不能維持
      生活而需抗告人扶養（民法第一千一百十七條規定參照）
      ，已非無疑；抗告人所稱其父母實未投資德仙公司，僅是
      登記有各該投資款等情，縱認屬實，充其量僅能認定其父
      母名下並無財產而需抗告人撫養，然本院於計算抗告人每
      月支出時，於計入其撫養父母之費用後，仍難認履行顯有
      重大困難之情事，已如前述，是抗告人本項主張仍無可取
      。
五、從而，本件抗告人於九十五年十月間與最大債權人銀行達成
    協議後，並無因不可歸責於己之事由致履行有重大困難之情
    事，自不符合消債條例第一百五十一條第六項、第五項規定
    ，且抗告人依上開協議按月清償，尚能維持其基本生活，抗
    告人聲請本件更生，洵屬無據，應予駁回。原審駁回抗告人
    之聲請，並無違誤，抗告人指摘原裁定不當，求予廢棄改判
    ，為無理由。
六、據上論結，本件抗告為無理由，依消債條例第十五條、民事
    訴訟法第四百九十五條之一第一項、第四百四十九條、第九
    十五條、第七十八條，裁定如主文。
中  華    民    國    九十八  年  十二    月    三十  日
                民事第三庭    審判長法    官  丁蓓蓓
                                    法    官  孫正華
                                    法    官  黃書苑
以上正本係照原本作成。
本裁定不得抗告。
中  華    民    國    九十八  年  十二    月    三十  日
                                    書 記 官  蔡月女

司法院資訊處製作；財團法人民間司法改革基金會備份。
